臺灣高等法院高雄分院民事判決　　　　 100年度上易字第80號
上　訴　人　王福松
訴訟代理人　楊昌禧律師
　　　　　　梁育誠律師
被 上訴 人　蔡穎睿
訴訟代理人　蔡智勇
上列當事人間請求確認土地優先購買權不存在事件，上訴人對於
民國100 年2 月16日臺灣高雄地方法院98年度訴字第1785號第一
審判決提起上訴，本院於100 年6 月15日言詞辯論終結，判決如
下：
    主  文
上訴駁回。
第二審訴訟費用由上訴人負擔。
    事 實 及 理 由
一、被上訴人主張：坐落高雄縣岡山鎮○○○段418 地號（重測
    前為403 地號）土地（下稱系爭土地）為蔡金財所有，經原
    審法院96年度執字第21847 號執行拍賣，伊於98年7 月17日
    第二次拍賣程序以新台幣（下同）112 萬元拍定。被上訴人
    於同年月21日主張就系爭土地有優先承買權存在，惟上訴人
    前雖向蔡金財承租該土地，然係供有機肥製造、農作物試驗
    之用，非以自任耕作為目的，自無土地法第107 條優先購買
    權之適用。若系爭土地為耕地，上訴人放任福航貨櫃運輸公
    司（下稱福航公司）作為停車場使用，亦與土地法第106 條
    所定耕地租賃之要件不符，依同法第115 條規定，應視為放
    棄耕作權利，已喪失優先承買權，爰請求確認上訴人就系爭
    土地之優先承買權不存在。
二、上訴人則以：伊經營千田有機肥料有限公司（下稱千田公司
    ），向蔡金財承租系爭土地，動機雖係為試驗有機肥料之功
    效，然伊仍在該土地上種植作物，並定期收穫，應屬自任耕
    作。伊並未將系爭土地轉租予福航公司作為停車場使用，係
    福航公司於系爭土地休耕時擅自停放貨櫃車，且僅係臨時性
    ，並不影響伊對系爭土地之耕作等語，資為抗辯。
三、原審為上訴人敗訴之判決，上訴人不服，提起上訴請求：(一)
    原判決廢棄。(二)上廢棄部分，被上訴人在第一審之訴駁回。
    被上訴人則請求駁回上訴。
四、兩造不爭執事項：被上訴人於原審法院96年度執字第21847
    號強制執行事件98年7 月17日第二次拍賣程序中，以112 萬
    元拍定買受執行債務人蔡金財所有之系爭土地，上訴人於98
    年7 月21日主張就該土地有優先承買權存在。
五、本院判斷：
  (一)按出租人出賣耕地時，承租人有依同樣條件優先承買之權，
    固為土地法第107 條所明定，惟須以有耕地租用關係存在為
    前提。而耕地租用，係指以自任耕作為目的，約定支付地租
    使用他人之農地者而言，此觀同法第106 條第1 項規定自明
    。所謂耕作，指目的在定期（按季、按年）收獲而施人工於
    他人土地以栽培農作物而言。倘施人工於出租人土地之目的
    ，係為耕作或漁牧以外之用，非在於收穫定期之農作物，不
    論該地目是否為「田」，應認無「耕地租賃」之適用（最高
    法院63年台上字第1218號判例、85年台上第2696號判決意旨
    照）
  (二)上訴人主張系爭土地地目為「田」，伊與蔡金財就系爭土地
    簽訂之租賃契約係屬耕地租約，固據提出土地登記謄本影本
    及土地租賃契約書為證。被上訴人對於該租賃契約書之真正
    並無爭執，惟否認係耕地租用。經查，系爭土地之地目雖為
    「田」，惟上訴人與蔡金財間所簽訂之租賃契約第4 條約定
    ：「乙方（即上訴人）就租賃土地限於供與有機肥製造農作
    物試驗等之用，非雙方同意不得建築房屋添設其他地上物或
    變更其他用途。．．」足見上訴人向蔡金財承租系爭土地之
    目的，係供有機肥製造、農作物試驗之用，非在於定期收穫
    農作物。且上訴人自承：伊當時為製作肥料，遂向蔡金財承
    租系爭土地及其他土地，伊是在租來的本洲三街房屋內製作
    液態有機肥料，並將生產之液態有機肥去灌溉，試驗肥料的
    效果。事後，因遭他人投訴造成環境污染，始未再製造肥料
    等語（原審卷第207 頁背面）；蔡金財亦證稱：一開始簽訂
    租約時，上訴人向伊表示承租本洲三街房屋、系爭土地及其
    他地號土地，是要供製作有機肥之用，上訴人打算在本洲三
    街房屋設立工廠來做有機肥，而系爭土地及其他土地則係種
    植作物來試驗有機肥的效果。後來，因附近鄰居抗議環境衛
    生問題，上訴人就未再從事製造肥料等語（原審卷第210 至
    211 頁），益證上訴人租用系爭土地，係為耕作或漁牧以外
    之用，非在於收穫定期之農作物，自非以自任耕作為目的，
    依上開說明，非屬耕地租用，應無土地法第107 條承租人優
    先承買權規定之適用。上訴人辯稱其向蔡金財承租系爭土地
    係耕地租用，得依土地法第107 條規定主張優先購買權，即
    屬無據。
  (三)上訴人另以：伊向蔡金財承租系爭土地，最初種植農作物供
    有機肥料試驗之用，嗣因環境衛生問題遭鄰居抗議而未再製
    造試驗有機肥料，經蔡金財同意而變更為種植農作物，符合
    耕地租用之性質云云為辯，固舉出租人蔡金財證述：上訴人
    後來因鄰居抗議環境衛生問題，就未再製造肥料，之後就種
    菜等語，及證人即曾擔任系爭土地當地里長之陳永成證述：
    系爭土地97年迄今確有種植一些蕃薯葉、黑藤丫菜（台語）
    等語，及證人即兩造之親戚林月雲證述：上訴人自93、94年
    間起，即僱用伊在系爭土地灌溉及施肥，並幫忙採收蕃薯葉
    、黑藤丫菜（台語）等語。惟上述證人之證詞僅足證明上訴
    人因鄰居抗議而未再製造肥料，之後有種植蔬菜之事實，但
    不足以證明上訴人與蔡金財有同意變更租約為耕地租用之合
    意。是上訴人事後雖從事與系爭租約目的不符之耕作行為，
    不能因此即認系爭租約已變更為具有耕地租用之性質。
六、綜上所述，上訴人向蔡金財租用系爭土地既非耕地租用，即
    無土地法第107 條承租人優先承買權規定之適用。從而，被
    上訴人請求確認上訴人就系爭土地之優先購買權不存在，即
    屬正當，應予准許。原審為上訴人敗訴之判決，並無不合。
    上訴意旨指摘原判決不當，求予廢棄改判，為無理由，應予
    駁回。兩造其餘攻擊防禦方法，於判決結果不生影響，不再
    逐一論述，附此敘明。
七、據上論結，本件上訴為無理由，依民事訴訟法第449 條第1
    項、第78條，判決如主文。
中    華    民    國   100    年    6     月    29    日
                            民事第六庭
                                審判長法官  許明進
                                法      官  李炫德
                                法      官  徐文祥
以上正本證明與原本無異。
本件不得上訴
中    華    民    國   100    年    6     月    29    日
                                書  記  官  梁雅華